---
title: "Séance 2"
format: html
editor: visual
editor_options: 
  chunk_output_type: console
---

# Manipuler les données

## La nature des variables et les classes de vecteur

Chaque vecteur a une classe liée à la nature des éléments qu'il contient et la façon dont ces éléments sont traités. C'est la fonction `class` qui permet de connaître la classe d'un vecteur.

### Le texte

Un vecteur contenant du texte prend par défaut la classe `character`.

```{r}
mots <- c("maison", "chien", "bâteau")
class(mots)
```

Pour que ce texte soit considéré comme des étiquettes (= les modalités d'une variable qualitative), il faut le transformer en `factor` avec la fonction `as.factor`.

```{r}
mots <- c("maison", "chien", "bâteau")
class(mots)

mots <- as.factor(c("maison", "chien", "bâteau"))
class(mots)
```

Le vecteur a maintenant des modalités, appelées `levels`. Il peut être retransformé en `character` avec la fonction `as.character`.

```{r}
levels(mots)

mots <- as.character(mots)
levels(mots)
```

### Les chiffres

Les vecteurs contenant du chiffre prennent par défaut la classe d'`numeric`.

```{r}
x <- c(1, 2, 5, 6)
class(x)
```

Des chiffres peuvent cepender être considérés comme du texte ou des étiquettes, notamment si une colonne d'un tableau de donné est codé non numériquement ("01" au lieu de 1) ou si les non réponses sont codées explicitement ("Non réponse" plutôt que NA). La fonction `as.numeric` permet de convertir du character ou du factor en numeric.

```{r}
x <- c(1, 2, 5, "Non réponse")
class(x)

x <- c("01", "02", "05", "06")
class(x)
x <- as.numeric(x)
x
class(x)
```

Attention néanmoins aux conversions automatiques, elles peuvent parfois donner des sasultats inattendus. Par exemple, convertir un factor en numeric sans passer par la fonction `as.character`.

```{r}
x <- as.factor(c(1, 2, 5, 6))
class(x)

x
as.numeric(x)

x <- as.character(x)
as.numeric(x)
```

## Les tests logiques

### Principe

L'essentiel du codage et du recodage s'opère avec des instructions logiques simples (égal, différent, inférieur ou supérieur à) que l'on peut combiner sur une variable ou plusieurs variables). On utilise pour cela des tests.

Un test est une opération logique de comparaison qui renvoie vrai (`TRUE`) ou faux (`FALSE`) pour chacun des éléments d'un vecteur.

Parmi les opérateurs de comparaison disponibles, on trouve notamment :

-   `==` qui teste l'égalité
-   `!=` qui teste la différence
-   `>`, `<`, `<=`, `>=` qui testent la supériorité ou l'infériorité
-   `%in%` qui teste l'appartenance à un ensemble de valeurs

Exemple le plus simple :

```{r}
2 == 3
```

```{r}
2 != 3
```

Exemple appliqué à un vecteur :

```{r}
x <- 1:10
x < 5
```

On peut combiner plusieurs tests avec les opérateurs logiques *et* (`&`) et *ou* (`|`). Ainsi, si on veut tester qu'une valeur est comprise entre 3 et 6 inclus, on peut faire :

```{r}
x >= 3 & x <= 6
```

Si on veut tester qu'une valeur est égale à "Bleu" ou à "Vert", on peut faire :

```{r}
vec <- c("Jaune", "Jaune", "Rouge", "Vert")
vec == "Jaune" | vec == "Vert"
```

### L'opérateur %in%

À noter que dans ce cas, on peut utiliser l'opérateur `%in%`[^1], qui teste si une valeur fait partie des éléments d'un vecteur :

[^1]: Pour accéder à la page de documentation de fonctions comme `%in%`, on ne peut pas utiliser `?%in%`, qui renvoie une erreur. Vous pouvez faire `?"%in%"`, `help("%in%")` ou, dans ce cas, `?match`, car les deux fonctions sont documentées sur la même page d'aide.

```{r}
vec %in% c("Jaune", "Vert")
```

### Le cas des NA

::: callout-warning
Attention, si on souhaite tester si une valeur `x` est inconnue (ou 'manquante'), c'est-à-dire si elle est codée `NA` (*Not Available*), faire le test `x == NA` *ne donnera pas le résultat escompté*. En effet, fidèle à sa réputation de rigueur informaticienne, pour R `NA == NA` ne vaut pas `TRUE` mais... `NA` (on ne sait pas si une valeur inconnue est égale à une autre valeur inconnue).

Pour tester si une valeur est inconnue (`NA`), il faut utiliser la fonction dédiée `is.na` et faire `is.na(x)`.

Cependant, par convention, `NA %in% NA` vaut `TRUE`.
:::

Enfin, on peut inverser un test avec l'opérateur *non* (`!`) :

```{r}
!(vec %in% c("Jaune", "Vert"))
```

### Exercices

```{r}
#| include: false
library(questionr)
library(tidyverse)
data("hdv2003")
rp <- aws.s3::s3read_using(FUN = data.table::fread,
                           object = "/diffusion/RP/rplyon_2017.csv",
                           bucket = "aubinpoissonnier",
                           opts = list("region" = ""))
```

Vous travaillez ici avec les données du recensement anonymisées, publiées sous forme d'un fichier comportant une ligne par individu. La base `rp` correspond au recensement de 2017 pour la ville de Lyon. Le dictionnaire des codes est disponible à [cette adresse](https://www.insee.fr/fr/statistiques/4802064?sommaire=4508161#dictionnaire).

Appliquez un test sur les habitant·es de Lyon qui vérifie si ils et elles sont :

1.  Immigré·es
2.  Immigré·es et majeur·es
3.  Immgré·es marié·es ou pacsé·es
4.  Immigré·es français·es marié·es ou pacsé
5.  Immigré·es français marié·es ou immigré·es étranger·es pacsé·es
6.  Immigré·es pas propriétaires

```{r}
# 1


# 2


# 3 


# 4


# 5


# 6

```

# Le tidyverse

Le terme *tidyverse* est une contraction de *tidy* (qu'on pourrait traduire par "bien rangé") et de *universe*. Il s'agit en fait d'une collection d'extensions conçues pour travailler ensemble et basées sur une philosophie commune :

-   `ggplot2` (visualisation)
-   `dplyr` (manipulation des données)
-   `tidyr` (remise en forme des données)
-   `purrr` (programmation)
-   `readr` (importation de données)
-   `tibble` (tableaux de données)
-   `forcats` (variables qualitatives)
-   `stringr` (chaînes de caractères)
-   `lubridate` (manipulation de dates)

Un des objectifs de ces extensions est de fournir des fonctions avec une syntaxe cohérente, qui fonctionnent bien ensemble, et qui retournent des résultats prévisibles. Nous allons recourrir à cette syntaxe pour transformer nos données.

## Filtrer des lignes et sélectionner des colonnes

### `filter`

`filter` sélectionne des lignes d'une table selon une condition. On lui passe en paramètre un test, et seules les lignes pour lesquelles ce test renvoie `TRUE` (vrai) sont conservées. On réutilise donc les opérateurs logiques vus dans le cas des tests. Puisque le premier argument est le tableau en lui-même, il n'est plus nécessaire d'utiliser l'opérateur `$` et il suffit d'utiliser le nom dans colonnes pour filter.

```{r}
# Filtre pour sélectionner les femmes
rp_f <- filter(rp, sexe == 2)

# Filtre pour sélectionner les femmes immigrées
rp_f <- filter(rp, sexe == 2 & immi == 1)
```

On peut également placer des fonctions dans les tests, qui nous permettent par exemple de sélectionner les personnes qui sont plus âgées que l'âge médian.

```{r}
rp_senior <- filter(rp, agerev > median(agerev))
```

### `select`

`select` permet de sélectionner des colonnes d'un tableau de données.

```{r}
# Sélectionner uniquement les colonnes du sexe et de l'âge
select(rp, sexe, agerev)
```

Si on fait précéder le nom d'un `-`, la colonne est éliminée plutôt que sélectionnée :

```{r}
# Sélectionner toutes les colonnes sauf le sexe et l'âge
select(rp, -sexe, -agerev)
```

## Créer une colonne et recoder sous conditions

### `mutate`

La fonction `mutate` permet de créer une nouvelle colonne. C'est une alternative à la méthode de base avec l'opétaeur \$. Le premier type de recodage consiste à changer la nature d'une colonne. On vérifie la nature d'une colonne avec la fonction `class` et on peut la modifier avec les fonctions de la forme `as.nature_désirée` : `as.integer`, `as.character` etc.

```{r}
# Vérifier la nature de la variable
class(rp$agerev)

# On transforme cette colonne en format texte
# Ancienne solution avec l'opérateur $
rp$agerev_txt <- as.character(rp$agerev)
class(rp$agerev_txt)

# Nouvelle solution avec la fonction mutate
# Attention : on transforme le tableau de données, plus seulement une colonne
# À nouveau, on fait directement référence au nom des colonnes
rp <-
  mutate(
    # Le premier argument est le tableau à modifié
    rp,
    # Le deuxième la variable à créer : son nom puis son contenu
    agerev_txt = as.character(agerev)
  )
```

### `if_else`

La fonction `if_else` permet de faire une action sous condition : si l'âge est supérieur à 18, donne la valeur "majeur.e", sinon donne la valeur "mineur.e". case_when étend ce fonctionnement à plus d'une possibilité : si l'âge est supérieur à 18 donne "majeur.e", si l'âge est compris entre 18 et 64 donne "adulte", si l'âge est supérieur à 64 donne "senior".

On pourra dire à R : crée une nouvelle colonne (`mutate`) à partir d'un test sur la valeur initiale de la variable (`if_else`).

```{r}
# Voici deux versions du codage de l'âge des personnes recensées, soit la variable agerev. La première est lisible, la deuxième est commentée ligne par ligne.

# Version plus lisible sans les commentaires
rp <- mutate(
  rp,
  age_rec = 
    if_else(
      agerev > 17,
      "Majeur.e",
      "Mineur.e"
    )
)

# Version commentée
rp <-
  # J'utilise la fonction mutate pour créer une colonne
  mutate(
    # Le premier argument de mutate, le tableau à transformer
    rp,
    # Le deuxième argument de mutate, le nom de la colonne à créer (à gauche du =) et la valeur que je lui donne (à droite du =)
    age_rec = 
      # Elle sera créée à l'aide du test opérée par la fonction ifelse
      if_else(
        # Le premier argument de ifelse, la condition
        agerev > 17,
        # Le deuxième argument de ifelse, la valeur à donner si la condition est vérifiée
        "Majeur.e", 
        # Le troisième argument de ] ifelse, la valeur à donner si la condition n'est pas vérifié
        "Mineur.e"
        # Je ferme la parenthèse de la fonction if_else
      )
    # Je ferme la parenthèse de la fonction mutate
  ) 

# On obtient bien une nouvelle variable/colonne nommée age_rec qui prend soit la valeur "Mineur.e", soit la valeur "Majeur.e"
```

### `case_when`

Dès qu'on veut utiliser plus d'un test (par exemple, obtenir trois valeurs : mineur.e, adulte, senior), il faut utiliser la fonction case_when.

```{r}
# Version lisible
rp <- 
  mutate(
  rp,
  age_rec =
    case_when(
      agerev < 18 ~ "Mineur.e",
      agerev > 17 & agerev < 65 ~ "Adulte",
      agerev > 64 ~ "Senior"
    )
)


# Version commentée
rp <-
  # Je crée une variable grâce à la fonction mutat
  mutate(
    # Le premier argument, je transforme le tableau rp
    rp,
    # Le deuxième argument, la variable à créer
    age_rec = 
      # Qui sera créee grâce à la fonction case_when
      case_when(
        # À gauche du "~", c'est la condition, à droite la valeur
        # Si agerev est strictement inférieur à 18, alors la variable prendra la valeur "Mineur.e"
        agerev < 18 ~ "Mineur.e",
        # Si agerev est strictement supérieur à 17 ET qu'agerev est strictement inférieur à 65, alors la variable prendra la valeur "Adulte"
        agerev > 17 & agerev < 65 ~ "Adulte",
         # Si agerev est strictement supérieur à 64, alors la variable prendra la valeur "Senior"
        agerev > 64 ~ "Senior"
        # Je ferme la parenthèse de la fonction case_when
      )
     # Je ferme la parenthèse de la fonction mutate
  )
```

## Exercices

1.  Créez une nouvelle variable (colonne) qui vaut 1 si l'individu est propriétaire et 0 sinon.
2.  Créez une nouvelle variable qui vaut 1 si l'individu est logé dans le secteur libre et 0 si l'individu est logé dans le secteur HLM.
3.  Créez un nouveau tableau de données `rp_prop` qui ne contient que les individus propriétaires. Faites de même avec `rp_hlm` qui ne contient que les individus du secteur HLM.
4.  Créez une nouvelle variable dont les trois modalités seront d'être propriétaire, d'être locataire et d'être locataire HLM.

```{r}
# 1


# 2


# 3


# 4



# 5

```

### `fct`

Nous n'avons pas spécifié la nature de notre nouvelle colonne/vecteur. On cherche ici à créer un facteur puisqu'on a une variable catégorielle. La fonction `fct` permet de créer un vecteur et de spécifier l'ordre de ses modalités (quand on fera des tableaux ou des graphiques, on voudra que "Senior" apparaisse en dernier, et non entre "Mineur.e" et "Majeur.e"

```{r}
# Un vecteur de type texte qui renseigne la catégorie d'âge de 6 personnes
cat_age <- c("Mineur.e", 
             "Adulte", 
             "Adulte", 
             "Senior", 
             "Mineur.e",
             "Senior")
# Le tri croisé ne donne pas quelque chose d'intuitif :
table(cat_age)
# La catégorie adulte apparaît avant mineur.e
# On le transforme en facteur
cat_age <-
  fct(
    # Le premier argument, le facteur à transformer
    cat_age, 
      # Le deuxième argument, les modalités (levels) avec l'ordre d'apparition
      levels =  c("Mineur.e", "Adulte", "Senior")
      )
# Le problème est résolu
table(cat_age)
```

Finalement, la fonction `irec` permet de réaliser le recodage d'une variable catégorielle par le biais d'une interface. Elle vous permet de changer les modalités d'une variable, par exemple passer d'un codage numérique aux étiquettes en texte, en faisant appel à la fonction `fct_recode`. Elle n'est à lancer qu'une fois pour obtenir le code et peut être retirée par la suite.

```{r}
#| eval: false

# Recodage interactif de la variable sexe
irec(rp$sexe)
```

```{r}
## Recoding rp$sexe into rp$sexe_rec
rp$sexe_rec <- rp$sexe %>%
  as.character() %>%
  fct_recode(
    "Hommes" = "1",
    "Femmes" = "2"
  )
```

## Exercices

1.  Créez une variable catégorielle appelée `immigre` à deux modalités : Immigré/Non immigré

2.  Créez une variable catégorielle `stat_immi` à trois modalités : Immigré étranger/immigré français/français non immigré

```{r}
# 1


# 2

```

## Calculer des indicateurs dans des sous-groupes

Les opérations de comparaison d'indicateurs impliquent qu'il faille répéter le même calcul au sein de sous-groupes distincts. Deux fonctions permettront d'aboutir à un tel résultat.

### Summarize et .by

La fonction `summarize` permet d'obtenir un tableau synthétique qui recense le résultat d'opérations de calcul. Elle s'utilise avec l'argument `.by` qui définit dans quelles sous-populations le logiciel doit travailler : chez les hommes puis chez les femmes (distinguées par la variable `sexe`), par arrondissements (distingués par la variable `arm`) etc.

```{r}
# La moyenne d'âge des lyonnais·es
mean(rp$agerev)

# La fonction summarize sans groupes spécifiés par .by
summarize(rp, 
          age_m = mean(agerev))
# On obtient 1 seule ligne : la moyenne d'âge des lyonnais·es

# La fonction summarize avec groupes spécifiés par .by
summarize(rp, 
          age_m = mean(agerev),
          .by = sexe)
# On obtient 2 lignes : l'âge moyen des femmes et des hommes
```

L'argument `.by` peut aussi être un argument de la fonction `mutate`. On peut par exemple vouloir créer une colonne qui ajoute une variable à chaque individu renseignant la valeur prise par le sous-groupes. Par exemple, l'âge moyen dans le groupe définit par le sexe, pour ensuite faire l'écart entre l'âge de l'individu et l'âge moyen des personnes de même sexe.

```{r}
# Créer une colonne qui renseigne l'âge moyen dans le sous-groupe de sexe
rp <- 
  mutate(
    rp,
    age_m = mean(agerev),
    .by = sexe)

# Vérifier le résultat
rp$age_m


# Calculer la différence entre l'âge individuel et l'âge moyen dans le sous-groupe de sexe
rp <- 
  mutate(
    rp,
    dif_age_m = agerev - age_m)

# Vérifier le résultat
rp$dif_age_m
```

## Exercices

1.  Calculez l'âge moyen des immigré·es et des non-immigré·es
2.  Calculez l'âge moyen des immigré·es et des non-immigré·es selon le sexe
3.  Créez une colonne `age_immisexe` de l'âge moyen selon le statut d'immigration
4.  Créez une colonne qui fais la différence entre l'âge individuel et l'âge moyen `age_immisexe`

```{r}
# 1


# 2


# 3

# 4
```
