---
title: "Séance 6"
format: html
editor: visual
editor_options: 
  chunk_output_type: console
---

## Enquête PISA

Dans l'enquête PISA, les compétences en mathématiques expriment l'aptitude des élèves de 15 ans à formuler, employer et interpréter des mathématiques dans de multiples contextes, pour décrire, expliquer et prévoir des phénomènes, en comprenant le rôle que les mathématiques jouent dans le monde.

Les compétences à l'écrit expriment la capacité de comprendre, d'utiliser et d'interpréter des textes écrits en vue de réaliser ses objectifs, développer ses connaissances et son potentiel et prendre une part active dans la société. L'indicateur utilisé est le score moyen.

Le statut socio-économique, ou plus précisément le statut économique, social et culturel de l'élève (ESCS) est un indice composite composé à partir de trois indices : le statut socioprofessionnel des parents (basé sur les métiers exercés par les parents), le niveau de formation (nombre d'années d'études) des parents, ainsi que le patrimoine familial. Ce dernier indice inclut lui-même un grand nombre de variables parmi lesquelles les ressources culturelles disponibles dans le foyer (livres), les ressources éducatives (un endroit calme pour travailler, des ouvrages de références ou des logiciels éducatifs) ainsi que d'autres ressources (voiture, connexion internet. . .)

```{r}
# Installation des packages
install.packages("survey")
install.packages("questionr")
```

```{r}
# Chargement des packages
library(tidyverse)
library(questionr)

# Chargement des données
pisa <- aws.s3::s3read_using(FUN = readRDS,
                           object = "/diffusion/pisa.RDS",
                           bucket = "aubinpoissonnier",
                           opts = list("region" = ""))
```